臺灣臺中地方法院刑事判決　　九十四年度易字第一九八號
公　訴　人　臺灣臺中地方法院檢察署檢察官
被　　　告　丙○○
被　　　告　甲○○
共同選任辯護人　陳宏盈律師
上列被告因詐欺等案件，經檢察官提起公訴（九十四年度偵字第
八七六七號），本院判決如下：
    主  文
甲○○、丙○○均無罪。
    理  由
一、公訴意旨略以：被告丙○○、被告甲○○係父子，明知坐落
    臺中縣豐原市○○○○段第二四０之三地號土地（重測後為
    豐原市○○段四五二號），門牌號碼臺中縣豐原市○村里○
    村路四六五巷八十之一號房屋（下稱系爭房屋）係丁○○出
    資建造，並非渠等所有，且甲○○與丁○○之妻乙○○就系
    爭房屋之所訂立之房屋租賃契約係屬虛偽，竟基於使公務員
    登載不實之犯意，於民國（下同）八十九年十二月二十七日
    ，持該不實之房屋租賃契約向臺灣臺中地方法院請求公證，
    致不知情之臺灣臺中地方法院公證人陷於錯誤，登載於其職
    務上所掌之公證書登記簿上，並據以核發該院八十九年度公
    字第二四二七號公證書，足以生損害於法院公證之正確性。
    嗣丙○○、甲○○意圖為自己不法之所有，於九十二年十一
    月間持上開公證書向臺灣臺中地方法院聲請對乙○○點交系
    爭房屋，致該院承辦人員因而陷於錯誤，誤認系爭房屋係甲○○所有，乃於九十三年二月十二日將系爭房屋點交予甲○○持有，致生損害於丁○○。因認被告丙○○、甲○○均係
    犯刑法第二百十六條、第二百十四條之行使使公務員登載不
    實文書罪嫌，及同法第三百三十九條第一項之詐欺取財罪嫌
    。
二、按犯罪事實應依證據認定之，無證據不得認定犯罪事實。又
    不能證明被告犯罪者，應諭知無罪之判決，刑事訴訟法第一
    百五十四條第二項、第三百零一條第一項定有明文。次按「
    刑事訴訟法第一百六十一條已於民國九十一年二月八日修正
    公布，其第一項規定：檢察官就被告犯罪事實，應負舉證責
    任，並指出證明之方法。因此，檢察官對於起訴之犯罪事實
    ，應負提出之證據及說服之實質舉證責任。倘其所提出之證
    據，不足為被告有罪之積極證明，或其指出之證明方法，無
    從說服法院以形成被告有罪之心證，基於無罪推定之原則，
    自應為被告無罪判決之諭知。本件原審審判時，修正之刑事
    訴訟法關於舉證責任之規定，已經公布施行，檢察官仍未提
    出適合於證明犯罪事實之積極證據，並說明其證據方法與待
    證事實之關係；原審對於卷內訴訟資料，復已逐一剖析，參
    互審酌，仍無從獲得有罪之心證，因而維持第一審諭知無罪
    之判決，於法洵無違誤」，最高法院九十二年臺上字第一二
    八號判例可資參照。又按事實之認定，應憑證據，如未能發
    現相當證據或證據不足以証明，自不能以推測或擬制之方法
    ，以為裁判之基礎，最高法院四十年台上字第八六號判例均
    著有明文。
三、公訴人認被告丙○○、甲○○二人涉犯行使使公務員登載不
    實文書罪嫌及詐欺取財罪嫌，無非認系爭房屋係告訴人丁○○所建造而為其所有，有告訴人丁○○之指訴及證人謝德圓
    、許福星之證述，並有土地租賃契約書、承攬契約書、核准
    書、房屋稅繳款書、泰安產物保險股份有限公司保費收據在
    卷可稽；再證人即告訴人丁○○之妻乙○○亦證稱甲○○與
    乙○○之房屋租賃契約係屬通謀虛偽等情，並有本院八十九
    年度公字第二四二七號公證書、九十二年執寅字第四五八七
    ０號執行命令可稽，固非無據。訊據被告甲○○、丙○○二
    人對上揭時地有將房屋租賃契約辦理公證，復持上開公證書
    向本院聲請點交系爭房屋之事固不否認，然均堅決否認有行
    使使公務員登載不實文書、詐欺取財罪嫌，被告甲○○於偵
    訊及本院辯稱：我認為我有農舍使用執照就是所有權人。‥
    ‥當初訂土地租賃契約時就約定房子是我的，房屋租賃契約
    並無不實云云，被告丙○○則辯稱：我先與丁○○簽訂土地
    租賃契約，再向臺中縣政府申請改建農舍核准後，由丁○○
    先墊資金改建，所墊現金做為日後之房租，丁○○承租這十
    五年期間我未曾向他收取房屋租金云云。經查：
（一）被告丙○○、甲○○父子，確與告訴人丁○○約定，由被
      告二人與告訴人丁○○訂立本件土地租賃契約，雙方及乙○○並約定，由被告甲○○與告訴人丁○○之妻乙○○二
      人出面訂立系爭房屋租賃契約，再由甲○○、乙○○二人
      先後多次訂立房屋租賃契約，最後一次係於八十九年十二
      月二十七日持房屋租賃契約書至本院辦理公證，公證人因
      之據以核發本院八十九年度公字第二四二七號公證書之事
      實，業據被告丙○○、甲○○於本院坦承在卷，並有本院
      八十九年度公字第二四二七號公證書在卷可佐。又上開公
      證書之內容為：「請求公證之法律行為或私權事實：房屋
      租賃契約。約定逕受強制執行者，其本旨‥‥‥。公證之
      本旨及依據法條：請求人提出如附件之房屋租賃契約請求
      公證，並經到場人（本件為乙○○及甲○○之代理人丙○○）於公證書上簽名或蓋章，承認該契約依法成立，核與
      公證法第四條第一款及第十一條規定符合應予公證。」，
      有本院八十九年度公字第二四二七號公證書可稽，則公證
      之本旨係針對請求人即出租人甲○○之代理人丙○○及承
      租人乙○○提出之房屋租賃契約請求公證時，由丙○○及
      乙○○在公證人前於公證書上簽名或蓋章，並承認該契約
      係依法成立，並由公證人依公證法第七十條至第九十九條
      之規定，探求請求人即丙○○及乙○○之真意及事實真相
      ，並向請求人說明其行為之法律上之效果，及核對請求人
      丙○○及乙○○之身分證件等而辦理公證，從而，公證人
      所公證者係「請求人丙○○、乙○○在公證書上之簽名或
      蓋章，承認該契約依法成立」之事實，而此節復屬真實，
      則被告丙○○、甲○○所為，即難認有何使公證人為不實
      之登載，尚難以刑法第二百十四條之使公務員登載不實罪
      相繩（最高法院九十一年臺上字第一四九九號判決、臺灣
      高等法院八十八年度上訴字第三八九九號判決可資參照）
      ；而被告二人於九十二年十一月間再持上開公證書向本院
      聲請對乙○○點交房屋，自亦無行使使公務員登載不實文
      書罪可言。
（二）再查，系爭房屋確係告訴人丁○○出資，委由勝方土木包
      工業建造，惟申請建造時因系爭房屋所在之土地係農地，
      系爭房屋以農舍名義建造，而丁○○因未具自耕農身分，
      乃與被告二人約定，以具自耕農身分之甲○○為起造人名
      義申請建築執照，俟建造完成後，再由甲○○任起造人申
      請使用執照，又系爭房屋於建造完後由丁○○使用，且由
      丁○○繳納房屋相關稅捐，投保火險，並經營可靠實業股
      份有限公司、白光衛材企業有限公司等情，業據告訴人丁○○於警詢、偵訊及本院指訴明確，並經證人即勝方土木
      包工業負責人謝德圓於偵訊、證人即從事系爭房屋鋼架建
      造之人許福星於偵訊證述明確，復有承攬廠房土木工程契
      約書（發查卷第十三至十五頁）、估價單（偵一一五八六
      號卷第一一０頁）、房屋稅繳款書（發查卷第十六頁）、
      泰安產物保險股份有限公司保費收據、火災保險單（發查
      卷第十七至二十頁）、系爭房屋之建築執照及使用執照（
      本院卷第二七、二八頁）在卷可稽，顯見系爭房屋已由告
      訴人丁○○原始取得所有權（出資建造者原始取得建物所
      有權，參見最高法院八十五年度台上字第二四七號民事判
      決、最高法院八十年度台上字第一九五０號、七十年度台
      上字第一九七０、一七七九號民事判決要旨）；且查，被
      告二人與告訴人丁○○於七十七年間訂定本件土地租賃契
      約時，亦約定系爭房屋係屬告訴人丁○○所有，此可由：
    １被告二人與告訴人丁○○於七十七年四月十六日所簽訂之
      本件土地租賃契約書，其上第二條載明「甲方（指土地出
      租人即被告二人）出名申請農舍建築許可，建造之費用支
      出均由乙方（指承租人即告訴人丁○○）全部負擔。」第
      四條亦載明：「租賃期滿乙方（指丁○○）應回復原狀，
      將建物拆除，將土地交還甲方掌管，乙方不得要求甲方任
      何補償費。」第八條亦載明：「乙方如有違約，建物由甲
      方自由處理，並不作任何補償。」，有土地租賃契約可佐
      （本院卷第三六至三八頁），由上開條款可知，雙方約定
      土地租賃期滿，告訴人丁○○須負責回復原狀，並負責將
      建物拆除，返還土地，且不得向被告二人要求任何補償費
      。倘被告二人及告訴人丁○○雙方係約定房屋自建造完成
      後，即為被告二人所有，則土地租賃契約屆滿，該房屋仍
      係被告二人所有財產，其等要求告訴人丁○○於土地租賃
      屆滿，將所有物品遷出而「返還房地」即可，豈可能要求
      承租人即告訴人丁○○須負責拆除屬於出租人即被告二人
      所有之系爭房屋，而負「拆屋還地」之義務，顯見契約當
      時雙方應係認系爭房屋係告訴人丁○○出資建造而為其所
      有，故告訴人丁○○始須於土地租賃契約屆滿時，負責拆
      屋還地。
    ２甚且，倘雙方約定房屋自建造完成後，即為被告二人所有
      ，則雙方何須於土地租賃契約第八條約定，「乙方如有違
      約，建物由甲方（即被告二人）自由處理」？該房屋既建
      造完成後即為被告二人所有，何須於乙方違約時，房屋始
      得由被告二人自由處理，而原即為被告二人所有之土地，
      卻不為相同之約定？反之，因雙方於訂立土地租賃契約時
      ，認定房屋建造完成後，係告訴人丁○○所出資而為其所
      有，故要求承租人即告訴人丁○○於土地租約屆滿時「回
      復原狀」並「拆屋還地」，且不得要求任何補償費用，又
      承租人即告訴人丁○○如有違約，其所有建物即系爭房屋
      則由出租人自由處理，且不對丁○○作任何補償；再參以
      系爭房屋至九十四年九月六日，始由被告甲○○以起造人
      名義申請房屋所有權登記完畢，有系爭房屋建物所有權狀
      在卷可佐（本院卷第一四七頁），更與客觀事實上，因系
      爭房屋係告訴人丁○○所有，而告訴人丁○○因無自耕農
      身分，復非系爭房屋使用執照之起造人，依土地登記規則
      無從辦理系爭房屋所有權之登記，從而遲未辦理登記之情
      形相符。倘系爭房屋原即約定於建造完成即歸被告甲○○
      所有，被告甲○○豈可能自建造完成之七十七年四月十六
      日起至九十四年九月間止，其中甚於九十二年間持房屋租
      賃契約書之公證書聲請強制執行，顯已就如何取得系爭房
      屋之占有進行法律上主張，惟至九十四年九月間止，均未
      申請房屋所有權登記，遲於九十四年九月六日始申請登記
      房屋所有權？綜上所述，足見系爭房屋依土地租賃契約訂
      定時之約定，應係原始出資人丁○○所有。
    ３被告甲○○雖辯稱：房子自始即係其所有云云，惟查系爭
      房屋之歷年房屋稅均由告訴人丁○○繳交，亦據被告甲○○於本院供稱：房屋稅是丁○○在繳等語（本院卷第六十
      頁），被告丙○○於本院亦供稱：房屋稅是我去向告訴人
      收錢來繳。土地稅的錢我沒有向丁○○收錢，土地是我的
      ，那有可能向告訴人收錢來繳土地稅等語（本院卷第六十
      頁），倘被告二人於七十七年間與告訴人丁○○約定建造
      完成後，系爭房屋係由被告甲○○所有，則何以歷年系爭
      房屋之房屋稅均係向告訴人丁○○收取，而系爭房屋所在
      之土地亦出租予丁○○，卻係由被告等人負責繳納？再依
      被告二人於九十二年三月十二日寄予告訴人丁○○之土地
      租賃契約到期通知之存證信函，其上亦載明「‥‥二、請
      貴方（指丁○○）依照合約約定處理所有地上物，合約日
      到期以後仍留置本人所有權土地內之所有建物、機器、物
      料，貴方視同無條件自動放棄所有權，將任由本人處置。
      ‥‥」等語，有存證信函在卷可佐（發查卷第三四頁），
      倘被告二人主觀上認訂定土地租賃契約時，系爭房屋原即
      約定被告甲○○所有，再參以被告甲○○並於本院陳明：
      在我們決定轉租時，已免除告訴人拆屋義務。事實上因為
      有轉租的存在，告訴人也不可能去拆屋還地，因為我們雙
      方都有向第三人收取租金等語（本院卷第一六二頁），則
      被告甲○○並認於轉租時，即已免除告訴人丁○○依土地
      租賃契約之拆屋還地義務，被告二人何以於土地租賃契約
      屆滿前之九十二年三月十二日竟寄發上開存證信函予告訴
      人丁○○，要求告訴人丁○○於合約到期處理「所有地上
      物」，含「所有建物」如仍留置視同放棄所有權？由上開
      存證信函之內容，顯見被告二人於九十二年三月間土地租
      賃契約將屆期前，雖明知告訴人丁○○於系爭房屋轉租予
      第三人之情形下，無從拆屋還地，其本意亦不希望告訴人
      丁○○拆除房屋，仍依土地租賃契約，要求告訴人丁○○
      須拆除房屋，否則即依土地租賃契約第八條，視同告訴人
      丁○○放棄房屋所有權，任由被告等人處置，足見被告二
      人於寄發存證信函時之九十二年三月十二日，亦認為系爭
      房屋應係告訴人所有，更足證明系爭房屋依七十七年間訂
      立土地租賃契約時之雙方約定，確係認屬告訴人丁○○所
      有。是系爭房屋於未辦妥房屋所有權登記之前，該房屋之
      所有權原應係出資建造人丁○○所有乙節，應堪認定。至
      被告甲○○於九十四年九月六日間辦妥系爭房屋之所有權
      登記後，該房屋所有權是否因之移轉為被告甲○○所有，
      此際房屋所有權之認定，不足為被告二人任何有利或不利
      之認定，且亦與本件被告甲○○於九十二年十一月間向法
      院申請點交之事，是否具詐欺犯意無關，不能因被告甲○○事後取得系爭房屋所有權登記，為被告二人於九十二年
      間是否成立詐欺犯行之認定，併此敘明。被告甲○○辯稱
      ：系爭房屋自始為其所有云云，顯非可採，被告二人應明
      知與告訴人丁○○於七十七年間即係約定系爭房屋之所有
      權屬告訴人丁○○所有。
    ４另被告丙○○於警詢辯稱：我先與丁○○簽訂土地租賃契
      約，再向臺中縣政府申請改建農舍核准後，由丁○○先墊
      資金改建，所墊現金做為日後之房租，丁○○承租這十五
      年期間我未曾向他收取房屋租金云云（偵一一五八六號卷
      第十八頁），惟倘依被告丙○○所述，系爭房屋並非告訴
      人丁○○所有，丁○○以支付房屋之建造費用代替支付租
      金，則被告二人竟又約定土地租約期滿，告訴人丁○○並
      非「遷讓房屋」，而係須負責拆除系爭房屋，則被告等人
      就系爭房屋十五年來既未能收取房屋租金（已以建造費用
      取代），又約定期滿告訴人丁○○須將系爭房屋拆除，被
      告二人上開土地租賃契約之該項「拆屋還地」之約定，豈
      非使自己取得系爭房屋實際上毫無獲益？是被告丙○○所
      述與常情相違，實難採信。
    ５至選任辯護人陳宏盈律師雖辯護稱：系爭房屋因屬在農牧
      用地上之農舍，依系爭房屋取得使用執照之日期係七十七
      年十月二十六日，應適用七十五年一月六日修正公布之農
      業發展條例第三條第十款之規定，農舍係農業用地之一部
      分，而認農舍所有權當然歸屬農地所有人所有；且依內政
      部七十四年九月三日台內營字第三二八三００號函釋及七
      十五年七月二十八日台內營字第四二三六四０號函釋，如
      農地所有人之直系親屬具有農民身份並有農地者，得農地
      所有人之同意，亦得在該農地興建自用農舍；且依土地登
      記規則第七十九條第一項前段、第二款之規定，系爭房屋
      所有權應屬起造人，本件使用執照之起造人係被告甲○○
      ，是依上開規定，系爭房屋應係被告甲○○所有云云，惟
      七十五年一月六日修正公布之農業發展條例第三條第十款
      ，僅係規定該條例有關農業用地之定義，並非規定農舍不
      得具有獨立所有權，依上開農業用地之定義，亦無礙民法
      上認定土地上之建物，有獨立所有權之觀念；再行政機關
      對取得農舍限於農民身分等等之法律規範，係行政機關對
      農地之管理規範及限制，及對何人得興建農舍之規範，且
      行政機關有關農舍之登記規則，亦僅係對辦理登記事項之
      規範，能否登記與民法基於私權自治而認定農舍所有權之
      歸屬係屬二事，行政機關雖限制具農民身分者始得興建農
      舍，惟以他人農民身分興建農舍之情形，所在多有，自須
      以當事人間依其私法自治認定其私權紛爭之歸屬，不能以
      行政機關之行政規範推定私權紛爭之歸屬，是選任辯護人
      林宏盈律師辯護稱：依農業發展條例等行政規定，認該房
      屋屬被告甲○○所有云云，所認顯係有誤，自非可採。
（三）惟查，系爭房屋於建造完成時，雖係告訴人丁○○所有，
      且係被告二人與告訴人丁○○所約定，自為被告二人所明
      知，惟依上開土地租賃契約第四條之約定，於土地租賃屆
      滿之日，即九十二年四月十七日時，告訴人丁○○應拆屋
      還地，將系爭房屋拆除，將本件土地返還被告二人，且不
      得要求任何補償費用，再依同契約第八條，倘告訴人丁○○有違反該契約條款之約定，包括土地租賃期滿未拆屋還
      地時，被告二人就系爭房屋自可「自由處理」，而所謂「
      自由處理」，其真意自應指取得系爭房屋之一切權利而言
      ；由上開契約條文，應可認定該契約約定當時，被告二人
      及告訴人丁○○雙方之共識為：期滿承租人即告訴人丁○○須拆屋還地，倘承租人有任何違約時，包括未拆屋還地
      ，系爭房屋之所有權利即由出租人即被告二人取得，且就
      系爭房屋雖係由承租人丁○○出資興建，但包括建屋、拆
      屋還地、或未拆屋還地，而由出租人即被告二人取得房屋
      一切權利之際，出租人即被告二人均不再補償承租人丁○○任何費用，包括建屋、拆屋等任何費用，承租人亦不得
      向出租人要求任何補償費用。從而，依本件土地租賃契約
      之上開約定，被告二人因之主觀上認為「土地租賃契約屆
      滿時，承租人丁○○不得以任何事由，要求被告二人補償
      任何費用」，亦可認定；且依上開土地租賃契約條文觀之
      ，出租人即被告二人於訂約當時，亦不認為土地租賃契約
      屆滿時，被告二人會有「價購」該系爭房屋之意願。換言
      之，被告二人及告訴人丁○○雙方於契約訂立時，並未約
      定，於土地租約屆滿之際，如承租人即告訴人丁○○有意
      依約拆除房屋，而出租人認保留系爭房屋對其有利之情形
      時，係「承租人即告訴人丁○○因之免除拆除房屋之契約
      義務，而系爭房屋之所有權直接由出租人即被告二人無償
      取得」，或於此情形，「出租人即被告二人應與告訴人丁○○協議價購該房屋，否則仍須任由告訴人丁○○拆除房
      屋」；尤其於本案系爭房屋，復於土地租賃契約屆滿前，
      由被告二人及告訴人丁○○雙方另與第三人許文山、林益
      仲等人存有不定期租賃契約之事實，亦為被告甲○○及告
      訴人丁○○於本院陳明在卷（本院卷第一六二、一五八頁
      ），使系爭房屋屆期拆除之事，對被告二人及告訴人雙方
      均有不能履約之事實上困難，此屬被告及告訴人雙方訂立
      契約時，所未約定之事項，更形彰顯。此亦係本件爭點之
      所在，於此未約定事項之權利紛爭，原係屬民事糾紛，應
      另循民事途逕解決。然於此土地租賃契約所未約定之事項
      ，出租人即被告二人依其「主觀上」之認知，認依土地租
      約屆滿，承租人丁○○不得以任何事由，要求出租人即被
      告二人補償任何費用之合約本意，因之主觀上認於此際其
      二人已「合法取得房屋之一切權利包括所有權」，進而持
      被告甲○○與告訴人之妻乙○○所訂之房屋租賃契約之公
      證書，向法院聲請點交房屋，被告等人上開聲請法院點交
      房屋之行為，其主觀上並無「為自己不法所有之意圖」及
      「詐欺犯意」亦明。被告二人主觀對此契約未約定事項之
      民事糾紛之認知，即「其二人已合法取得房屋一切權利包
      括所有權」之認定，不問是否有誤，然其主觀上既無為自
      己不法所有之意圖及詐欺犯意，自不能以刑法之詐欺取財
      罪相繩。如告訴人丁○○認其有民事上權利受侵害，自應
      就此契約所未約定事項所產生之紛爭，另循民事途逕解決
      ，併此敘明。
（四）告訴人丁○○雖再指稱：其未能依約於九十二年四月十七
      日土地租賃契約期滿時，將系爭房屋拆除，係因系爭房屋
      之部分，現由第三人林益仲等人承租中云云，查被告丙○○及告訴人丁○○確有共同於八十八年六月七日、八十八
      年三月五日將系爭房屋之一部，各出租第三人許文山、陳
      俊吉及林益仲，其後租賃契約屆滿，被告丙○○及告訴人
      丁○○尚有收取租金，而構成不定期租賃契約等情，亦據
      被告甲○○及告訴人丁○○於本院陳明在卷，並有被告丙○○及告訴人丁○○為共同出租人之房屋租賃契約在卷可
      佐（發查卷第二四至三三頁），已如前述；惟上開被告丙○○、告訴人丁○○與第三人許文山、陳俊吉或林益仲等
      人房屋租賃契約之存在，雖係告訴人丁○○未能拆除房屋
      之事實上理由，惟是否構成其未能履行與被告二人所訂立
      之土地租賃契約之拆屋還地之約定之抗辯事由，乃告訴人
      丁○○與被告二人之民事糾紛問題，尚難因告訴人丁○○
      主觀上亦認系爭房屋仍係其所有，其有正當事由未能履行
      拆屋還地之約定，遽即推論被告二人申請房屋點交係具為
      自己不法所有之意圖，是告訴人丁○○之指稱，不足為不
      利於被告二人之認定，併此敘明。
（五）綜上所述，本件被告二人未構成行使使公務員登載不實文
      書罪；又被告二人於九十二年十一月間向法院聲請強制執
      行系爭房屋時，因其二人主觀上認系爭房屋為其所有，已
      如前述，而無為自己不法所有之詐欺意圖及犯意，是其二
      人所為，亦與詐欺取財罪之構成要件有間，而不構成詐欺
      取財罪。本件證據不足證明被告二人犯罪，爰依法為無罪
      之諭知。
據上論斷，依刑事訴訟法第三百零一條第一項，判決如主文。
中　　華　　民　　國　　94　　年　　11　　月　　14　　日
                            臺灣臺中地方法院刑事第十庭
                                審判長法官  郭  瑞  祥
                                      法官  江  奇  峰
                                      法官  黃  家  慧
以上正本證明與原本無異。
如不服本判決，應於收受送達後10日內向本院提出上訴書狀（應
附繕本）。
　　　　　　　　　　　　　　　　　　書記官  張  美  鶯
中　　華　　民　　國　　94　　年　　11　　月　　14　　日
